臺灣彰化地方法院民事判決　九十一年度重勞訴字第二號
　　原　　　告　財團法人彰化基督教醫院
　　被　　　告　甲 ○ ○
右當事人間確認僱傭或委任關係不存在事件，本院判決如左：
    主      文
確認兩造間就被告充任彰化基督教醫院院長、代理院長、負責醫師職務之委任關係不
存在。
原告其餘之訴駁回。
訴訟費用由被告負擔三分之二，餘由原告負擔。
    事實及理由
一、原告起訴主張：被告為伊前所聘用之彰化基督教醫院院長（即負責醫師），任期
    於民國九十年十二月三十一日屆滿，並經九十年九月二十日第三屆第十次董事會
    會議決議未通過繼續聘任之議案。詎被告於任期屆滿後，竟拒不離職，更以代理
    院長、負責醫師等名義繼續執行院長職務等情，求為確認兩造間就彰化基督教醫
    院院長、代理院長（負責醫師）職務之委任或僱傭關係不存在之判決。
二、被告則以：原告之法定代理人乙○○於起訴前，即已辭去醫院之董事及董事長職
    務，已被告醫院無任何利害關係，依法不能代表原告起訴，更不能為原告選任特
    別代理人，其已原告法定代理人名義起訴並選任特別代理人，應非合法。況依原
    告之捐助暨組織章程第九條第六款及醫療法施行細則第三十二條第二項第三款之
    規定，負責醫師之選聘或解聘，應有三分之二以上董事出席，其席董事三分之二
    以上之同意行之，確認負責醫師僱傭關係不存在之訴，其結果實與解聘負責醫師
    無異，不得由董事長個人恣意聲請。本件原告法定代理人在起訴前，未先經其董
    事會之特別決議，其訴亦有民事訴訟法第二百四十九條第一項第六款「不備其他
    要件」之情形。再者，院長與負責醫師係不同之職位，此觀諸其選任方式不同即
    明。矧無論依原告之捐助章程或醫療法之相關規定，負責醫師均無任期之限制，
    原告主張有任期限制云云，委屬無據。退步言之，縱認負責醫師為院長，惟原告
    醫院院長一職，係綜理醫院一切事務，其行使職務必須連貫為之，不得一日或無
    。參酌公司法第一百九十五條第二項規定之法理，並本於相同事務，為相同處理
    之原則，自應類推該法條之規定，認為於原告醫院依法選聘新任院長之前，伊仍
    得繼續執行院長之職務等語，資為抗辯。
三、本件原告之法定代理人乙○○，於九十一年一月三十日起訴前經本院民事執行處
    以九十一年一月二十四日彰院松執甲九十一執全字第一二八號執行命令，禁止其
    執行原告醫院之董事及董事長職務在案，該執行命令係於九十一年一月二十九日
    （即起訴前）以寄存送達方式送達於乙○○，有執行命令及其送達證書影本在卷
    可參。原告稱該項送達未依規定將送達通知書黏貼於門首，送達為不合法云云，
    並未舉證以實其說，且核與送達證書之記載不符，自難採憑。茲原告醫院之法定
    代理人乙○○經禁止執行職務，該醫院迄又無其他得對外代外表之董事，而無法
    定代理人，本院依利害關係人乙○○之聲請，已於九十一年三月二十六日裁定選
    任許安德利律師為原告之特別代理人，核先說明。至嗣後本院另案雖依訴外人戴
    廣章之聲請，依非訟事件法第六十五條之規定，於九十一年五月七日以九十一年
    度法字第八號民事裁定選任林中生為原告醫院之臨時管理人（尚未確定）。查依
    民事訴訟法第五十一條第四項之規定，特別代理人於法定代理人或本人承當訴訟
    以前，代理當事人為一切訴訟行為，茲該另案選任之臨時管理人既未聲請承當本
    件訴訟，前開選任之特別代理人依法自仍有代理本件訴訟之權，附此敘明。
四、另乙○○為原告醫院之董事及董事長，迄無自行辭職之情事，被告主張乙○○已
    辭去該職，無非以乙○○九十年四月二十九日擔任原告醫院之董事出具之切結書
    、財團法人台灣基督長老教會總會（下稱基督長老教會總會）於九十年十二月二
    十一日代乙○○填寫之辭職書及法務部九十一年一月八日法律字第○九一○七○
    ○○○九號函為據。惟查基督長老教會總會雖為原告醫院之捐助人，然原告醫院
    為依法登記設立之財團法人，在設立登記後，除第一屆董事之選聘外，關於其組
    織及管理方法，自應由其捐助章程規定之機關即董事為之，捐助人並非其上級或
    意思機關，對於原告所聘任之董事或相關人員，並無不依章程恣意任免或監督之
    權。依被告所提原告醫院之「捐助暨組織章程」第七條規定：「本院置董事十五
    人，須有台灣基督長老教會牧師、長老、執事之職。由總會八人，台中中會二人
    ，彰化中會三人，嘉義中會二人組織之，董事須有至少三分之一具有目的事業專
    門知識。後屆董事由董事會依上述原則遴選之。」足見原告醫院第二屆以後之董
    事，係由前屆董事會就符合該條規定資格者遴選，捐助人基督長老教會總會並無
    指派或任免之權。而乙○○為原告醫院之第三屆董事，為兩造所不爭執，基督長
    老教會總會在乙○○任職董事前，要求乙○○簽具前開切結書並預立日期及辭職
    原因空白之前揭辭職書，既與原告醫院捐助章程之規定不合，且將使原告醫院之
    董事，形同基督長老教會總會之橡皮圖章或傀儡，有礙於原告醫院目的之遂行及
    組織、管理之健全，自屬有背於公序良俗，依法即應認為無效。至法務部前開函
    釋之意見，法院本不受其拘束，況該函認為原告醫院章程規定其董事由基督長老
    教會總會遴派後，始由董事會就該等遴派人員聘任之，亦與前揭捐助章程規定不
    合。故被告抗辯乙○○已辭去原告醫院之董事職務，不具任何利害關係，不得於
    本件聲請選任特別代理人云云，委無可採。至關於原告醫院負責醫師之選聘或解
    聘，在原告內部應經如何之程序，乃關於其聘任或解聘是否生效之問題，與原告
    起訴應具備何項程序上之要件有別，況本件係因被告任期屆滿未獲續聘院長而爭
    訟，與所謂解聘係指任期未滿前（或無任期）解除其職務而言者，顯有不同，被
    告抗辯本件有民事訴訟法第二百四十九條第一項第六款所定不備其他要件之情形
    云云，亦屬無稽。
五、原告主張被告為其所聘用之彰化基督教醫院院長、負責醫師，任期於九十年十二
    月三十一日屆滿，並經其九十年九月二十日第三屆第十次董事會會議決議未通過
    繼續聘任之議案（即議決不予續聘），被告於任期屆滿後，迄未離職，更以代理
    院長、負責醫師名義繼續執行職務之事實，有其所提董事會會議記錄、行政備忘
    錄、院務會議、行政院衛生署函等影本在卷為證，並為被告所自認或不爭執，堪
    信為真實。茲被告充任院長一職，與公司法人之董事為該公司之業務執行機關者
    ，性質顯然不同，其既屆期未獲續聘，自屆滿之翌日即九十一年一月一日起，即
    不復擔任是項職務。被告抗辯應類推適用公司法第一百九十五條第二項關於股份
    有限公司董事任期屆滿不及改選時，延任其執行職務至改選董事就任時為止之規
    定，在被告醫院之新任院長未選聘前，由其繼續執行院長職務，要無可採。另被
    告擔任所謂代理院長職務，無非係基於原告醫院九十一年一月二十八日第三屆第
    八次臨時董事會之決議。第查依前揭「捐助暨組織章程」第十四條規定：「董事
    會之決議，除法律及章程另有規定外，應有過半數之出席，出席董事過半數之同
    意行之。」所稱過半數董事之出席，乃指超過章程所定董事名額半數之董事出席
    而言，並非以會議時現任之董事人數為計算之標準。而原告醫院之董事名額共十
    五人，此觀該章程第七條之規定甚明。故其董事會會議至少應有八名董事出席，
    始得為決議，未達此項出席人數所為之決議，自屬無效。惟依被告所提前開臨時
    董事會議事錄所載，該次臨時董事會僅有董事七名出席，竟仍決議選任被告為代
    理院長先行綜理一切院務，至新任院長產生為止，其決議方法顯然違反前開章程
    之規定，自應認為無效。況依代理之法理，所謂代理，須有本人存在，始有代理
    可言，本件原告醫院在被告任期屆滿後，既迄未選聘新任院長，何來代理院長之
    設。是被告抗辯其為原告醫院之代理院長，亦非可取。
六、至負責醫師是否即為院長，被告辯稱兩者之選任方式、職務不同，負責醫師亦無
    任期限制云云。經查所謂負責醫師，醫療法第十五條規定，醫療機構應置負責醫
    師一人，對其機構醫療業務，負督導責任；同法第四十一條規定，負責醫師應督
    導所屬醫事人員，依各該醫事專門職業法規規定，執行業務；醫療機構申請開業
    時，並應向該管衛生主管機關申報登記其負責醫師之姓名等資料（醫療法施行細
    則第九條參照），顯見負責醫師乃指該醫療機構向衛生主管機關登記之醫療業務
    負責人之謂，因醫療機構名稱為醫院、療養院、民眾診療服務處、診所之不同，
    或稱為院長，或稱為主任醫師者，均屬之。此從被告所提中央衛生主管機關即行
    政院衛生署九十一年一月十五日衛署醫字第○九一○○○一四六七號函，亦將原
    告醫院之院長逕認為係負責醫師益明。原告醫院前揭「捐助暨組織章程」第九條
    第六款「負責醫師之選聘及解聘」、第七款「任免院長所提副院長、院牧主任及
    院牧」，雖將「負責醫師」與「院長」分開規定，然依同章程第十六條規定，醫
    院之組織及編制由董事會另行訂定，而「負責醫師」、「院長」均為醫院組織、
    編制之一部分，而依被告所提原告之「醫院章程」第四條、第九條規定，該醫院
    置院長一人，綜理一切院務，直接對董事會負責，並無「負責醫師」之設。所稱
    院長綜理一切院務，自包括負責督導醫院之醫療業務在內，且被告對於原告醫院
    之院長即為向衛生主管機關登記之負責醫師，亦無異詞，所指負責醫師即為醫院
    院長，甚為顯然。至負責醫師是否有任期，端視各該醫療機構之選聘規定，非謂
    醫療法無負責醫師任期之規定，即謂負責醫師可萬年久任。故被告所辯，洵屬無
    據。
七、另委任與僱傭，雖均屬勞務給付契約，惟委任係指委任人委託受任人處理事務之
    契約而言，委任之目的，在一定事務之處理，受任人給付勞務，僅為其處理事務
    之所段，除當事人另有約定外，受任人得在委任人所授權範圍內，自行裁量決定
    處理一定事務之方法，以完成委任之目的。至僱傭，則指受僱人為僱用人服勞務
    之契約，僱傭之目的，在於受僱人單純提供勞務，對於服勞務之方法並無任何自
    由裁量之餘地。前揭所述之院長、代理院長或稱負責醫師，其職權在於負責綜理
    院務、督導所屬人員之權，為醫院之負責人，顯係受託處理一定之事務，其與委
    託人即原告間，自係成立委任關係，而非僱傭關係。原告主張為委任或僱傭關係
    ，就僱傭關係部分，尚非可採。
八、綜上所述，原告主張被告於前揭院長任期屆滿後，因未獲續聘，無從擔任彰化基
    督教醫院之院長、代理院長或稱負責醫師之職，堪以認定，其訴請確認兩造間就
    被告充任該醫院院長、代理院長、負責醫師之委任關係不存在，洵屬正當，應予
    准許。至其請求確認被告擔任該醫院院長、代理院長、負責醫師之僱傭關係不存
    在部分，則為無理由，應予駁回。
據上論結，本件原告之訴為一部有理由，一部無理由，依民事訴訟法第七十九條但書
，判決如主文。
中　　　華　　　民　　　國　　九十一 　 年　　  七 　　 月　　  八 　　 日
                                    民事第二庭
                                        法　　　官　陳 瑞 水
右為正本係照原本作成。
如對本判決上訴須於判決送達後廿日內向本院提出上訴狀。
中　　　華　　　民　　　國　　九十一 　 年　　  七 　　 月　　  十 　　 日
                                        法院書記官　楊 筱 惠
